臺灣高等法院高雄分院刑事判決　　　　 93年度選上易字第3號
上訴人　台灣高雄地方法院檢察署檢察官
被　告　甲○
上列上訴人因被告違反公職人員選舉罷免法案件，不服臺灣高雄
地方法院93年度選訴字第2 號中華民國93年9 月24日第一審判決
（起訴案號：臺灣高雄地方法院檢察署93年度選偵字第8 號、第
9號）， 提起上訴，本院判決如下：
    主  文
上訴駁回。
    理  由
一、公訴意旨略以：被告甲○於93年7 月11日、12日某日下午，
    在其高雄市○鎮區鎮○路45號3 樓之住處，收受同案被告林
    邵秀玉交付之新台幣（下同）1,000 元賄款，並將所收取之
    500 元賄款代為轉送予具有投票權之其子吳宗奇，及代為轉
    告吳宗奇於該次市議員選舉投票予朱挺珊，對於甲○及吳宗
    奇之有投票權之人交付賄賂，約定渠等投票權為圈選朱挺珊
    之一定之行使。因認被告涉犯刑法第143 條之投票受賄罪嫌
    等語。
二、按「犯罪事實應依證據認定之，無證據不得認定犯罪事實」
    、「不能證明被告犯罪者，應諭知無罪之判決」，刑事訴訟
    法第154 條第2 項、第301 條第1 項分別定有明文。申言之
    ，犯罪事實之認定，應憑證據，如未能發現相當證據，或證
    據不足以證明，自不能以推測或擬制之方法，作為裁判基礎
    （最高法院40年度台上字第86號判例意旨參照）；且認定犯
    罪事實所憑之證據，雖不以直接證據為限，間接證據亦包括
    在內，然而無論直接證據或間接證據，其為訴訟上之證明，
    須於通常一般之人均不致有所懷疑，而得確信其為真實之程
    度者，始得據為有罪之認定，倘其證明尚未達到此一程度，
    而有合理之懷疑存在而無從使事實審法院得有罪之確信時，
    即應由法院為諭知被告無罪之判決（最高法院76年度台上字
    第4986號判例意旨參照）。再者，檢察官對於起訴之犯罪事
    實，仍應負提出證據及說服之實質舉證責任。倘其所提出之
    證據，不足為被告有罪之積極證明，或其指出證明之方法，
    無從說服法院以形成被告有罪之心證，基於無罪推定之原則
    ，自應為被告無罪判決之諭知（最高法院92年度台上字第12
    8 號判例意旨參照）。
三、本件公訴人認被告涉有投票受賄之犯行，係以：同案被告林
    邵秀玉之自白及選民名單1 份為其主要論據。
四、經查：
（一）訊據被告自法務部調查局高雄市調查處（下稱市調處）調
      查時、偵查中、原審及本院審理時均堅決否認有何投票受
      賄之犯行，並陳稱：林邵秀玉告訴我他當時因為害怕，先
      生又在就醫，所以才亂了理智說錯話，我確實沒有向林邵
      秀玉拿錢等語。被告並未自白犯罪，應堪認定。
（二）
    １憲法第16條保障人民之訴訟權，就刑事被告而言，包含其
      在訴訟上應享有充分之防禦權。刑事被告詰問證人之權利
      ，即屬該等權利之一，且屬憲法第8 條第1 項規定「非由
      法院依法定程序不得審問處罰」之正當法律程序所保障之
      權利。為確保被告對證人之詰問權，證人於審判中，應依
      法定程序，到場具結陳述，並接受被告之詰問，其陳述始
      得作為認定被告犯罪事實之判斷依據。刑事審判上之共同
      被告，係為求訴訟經濟等原因，由檢察官或自訴人合併或
      追加起訴，或由法院合併審判所形成，其間各別被告及犯
      罪事實仍獨立存在。故共同被告對其他共同被告之案件而
      言，為被告以外之第三人，本質上屬於證人，自不能因案
      件合併關係而影響其他被告原享有之上開憲法上權利（司
      法院大法官會議第582 號解釋意旨參考）。亦即不得逕以
      共同被告不利於己之陳述採為其他共同被告犯罪（事實認
      定）之證據，仍應以證人身分傳訊該共同被告，令其具結
      並使本案被告得有交互詰問之機會，始得以其證言資為本
      案被告不利之證據。
    ２同案被告林邵秀玉雖於市調處調查時、偵查中、原審聲押
      及移審初訊時，指稱：曾交付被告甲○1,000 元賄款，並
      將所收取之500 元賄款代為轉送予具有投票權之吳宗奇，
      及代為轉告吳宗奇於該次市議員選舉投票予朱挺珊云云，
      惟其於原審時以證人身分已結證稱：「（在93年7 月12日
      下午你有去甲○住處？）我沒有去。」「（7 月17日投票
      前1 個禮拜，有無去過甲○住處？）沒有。」「（有無拿
      錢給甲○請他投票給朱挺珊？）甲○我本來有意思要給她
      錢，但沒有遇到她，所以實際上還沒有拿錢給她。」「（
      為何你在偵訊筆錄、本院羈押庭均陳述有拿錢給甲○？）
      因為我想在調查局已經陳述說有，所以在檢察官及法院才
      一直說有，不敢翻供。」「（為何你在檢察官偵訊、法院
      羈押庭你陳述你買13票？）因為我的意識中是有打算要跟
      甲○買。」「（你在調查局筆錄陳述向甲○買2 票，1,00
      0 元，你明知說錯，為何在偵訊中卻詳細說明時間、地點
      ？）我是有拿到他家，但是沒有遇到他本人，所以沒有拿
      給他，我不知道這樣講會害到他。」等語（見原審卷第50
      至53頁）。
    ３依上開說明，應以共同被告林邵秀玉以證人身分於原審具
      結後，並使本案被告得有詰問機會之證言始有證據能力，
      其之前於市調處調查時、偵查中及原審聲押及移審初訊時
      以共同被告所為之不於己之陳述，並不得作為本案被告之
      不利證據。
（三）又公訴人所提筆記1 份（附於警卷第3 至4 頁）並非選民
      名單乙情，已據共同被告林邵秀玉於原審審理時證述屬實
      ，且參諸該名冊內其中吳良雄、謝南吉均已死亡；而名冊
      上與被告同列「45號3 樓」之吳宗奇實際上
      前鎮區鎮○路43號3 樓，與被告並非同一
      豪則未
      案可佐，客觀上該筆記亦非供行賄所用之選民名單，否則
      應不至如此記載，公訴人認係選民名單云云，容有誤會。
五、綜上所述，被告是否確有前揭投票受賄之事實，本院認為仍
    存有合理之懷疑，尚未到達確信其為真實之程度。此外，復
    查無其他積極證據足資認定被告確有前揭被訴之犯行，揆諸
    首揭法律規定與說明，被告之犯罪即屬不能證明。
六、原審以被告罪證不足，而為其無罪判決之諭知，並無不合，
    檢察官認原審未為有罪判決為不當，提起上訴，並無理由，
    應予駁回。
七、據上論斷，應依刑事訴訟法第368 條，判決如主文。
本案經檢察官許月雲到庭執行職務。
中　　華　　民　　國　　94　　年　　1 　　月　　11　　日
　　　　　　刑事第五庭    審判長法　官  曾永宗
                                法　官  邱永貴
                                法　官  陳明富
以上正本證明與原本無異。
不得上訴。
　　　　　　　　　　　　　　　　書記官  張宗芳
中　　華　　民　　國　　94　　年　　1 　　月　　11　　日
